【裁判字號】    97,訴緝,9
【裁判日期】    970930
【裁判案由】    偽造文書等
【裁判全文】
臺灣雲林地方法院刑事判決               97年度訴緝字第9號
公  訴  人  臺灣雲林地方法院檢察署檢察官
被      告  丙○○
上列被告因詐欺案件，經檢察官提起公訴（90年度偵字第3378號
）及移送併辦（90年度偵字第3820、3821號），被告於準備程序
中就被訴事實為有罪之陳述，經告知簡式審判程序意旨，並聽取
當事人之意見後，本院合議庭裁定依簡式審判程序審理，判決如
下：
    主  文
丙○○行使偽造私文書，足以生損害於他人，處有期徒刑壹年貳
月。
    事  實
一、丙○○於民國88年4 月5 日起召集民間互助會，邀集己○○
    （以父親廖茂盛名義入會）、甲○○等37人入會，會期自88
    年4 月5 起，至91年4 月5 日（起訴書誤載為91年1 月5 日
    ）止，每會新臺幣（下同）3 萬元，會員計37名（含會首）
    ，採內標制（起訴書誤載為外標制），標息為2 千元，每月
    繳款1 次，標會方式係於每月5 日晚間8 時許開標，由丙○○主持開標事宜，投、開標地點在雲林縣崙背鄉○○村○街
    30號丙○○住處。詎丙○○竟基於意圖為自己不法所有及行
    使偽造私文書之犯意，於88年9 月5 日即互助會第6 會（起
    訴書誤載為第7 會）晚間8 時許，利用欲投標之會員未必親
    自到場，會員間彼此亦未全然認識，及為會首身分掌控主持
    開標之機會，在上址住處，冒用甲○○之名義，以在空白紙
    上填載被冒用者姓名「甲○○」及標金「10,200元」之方式
    ，偽造雖未記載「標單」名稱，惟依習慣足以表示會員標取
    會款用意證明，而具準私文書性質之標單參與競標，且將偽
    造甲○○名義之標單出示予該次競標時到場之互助會會員而
    行使之，足以生損害於甲○○、己○○及其他活會會員（標
    單於得標後隨即予以丟棄）。復於得標後即向活會會員偽稱
    有人得標，使不知情之己○○等其他活會會員31名誤以為「
    甲○○」得標，及不知情之甲○○誤以為有人得標，因而陷
    於錯誤，均如數遵期繳交該期會款19,800元與丙○○，丙○○即以此方式詐領該期會款共計633,600 元（起訴書誤載為
    約12 4萬元）。嗣丙○○於90年2 月5 日宣布倒會，並簽發
    本票共計25張與己○○收執，以虛應其事，惟屆期未兌現，
    己○○至此始悉受騙。
二、案經己○○訴請臺灣雲林地方法院檢察署檢察官偵查起訴。
    理  由
壹、程序方面：
    本件被告所犯係死刑、無期徒刑、最輕本刑3 年以上有期徒
    刑以外之罪，其於準備程序就前揭被訴事實為有罪之陳述，
    經法官告知簡式審判程序之旨，並聽取當事人之意見後，本
    院認無不得或不宜改依簡式審判程序進行之處，爰依刑事訴
    訟法第273 條之1 第1 項、第284 條之1 規定，裁定本件進
    行簡式審判程序，合先敘明。
貳、實體方面：
一、認定犯罪事實所憑之證據及理由：
    前揭犯罪事實，業經被告於本院審理時坦白承認，並據證人
    即告訴人己○○、甲○○於檢察官偵訊及本院審理時證述綦
    詳，並有互助會單1 份（見本院90年度訴字第335 號卷第31
    頁）在卷可稽。又依據上開互助會單所載，甲○○係於88年
    9 月5 日，以10,200元得標，顯見被告係於88年9 月5 日即
    互助會第6 會，冒用甲○○之名義，在標單上填寫投標金額
    10 , 200元及偽簽甲○○署名參與競標甚明。從而，被告自
    白確與事實相符，自可採信。本件事證已臻明確，被告犯行
    堪予認定，應依法論科。
二、論罪科刑：
  (一)按行為後法律有變更者，適用行為時之法律，但行為後之法
    律有利於行為人者，適用最有利於行為人之法律，刑法第2
    條第1 項定有明文。此條規定係規範行為後法律變更所生新
    舊法律比較適用之準據法，本身尚無新舊法比較之問題，於
    新法施行後，應一律適用新法第2 條第1 項之規定，為「從
    舊從輕」之比較。又新舊刑法關於刑之規定，雖同採從輕主
    義，惟比較時仍應就罪刑有關共犯、未遂犯、想像競合犯、
    牽連犯、連續犯、結合犯，以及累犯加重、自首減輕暨其他
    法定加減原因（如身分加減）與加減比例等一切情形，綜其
    全部罪刑之結果而為比較（最高法院95年第8 次刑事庭會議
    決議參照）。次按刑法第2 條第1 項所稱「適用」，係指完
    整性之適用，與「準用」係依其性質而為選擇性之應用者不
    同，是比較新舊法適用法律時，應就罪刑有關之一切情形，
    比較其全部之結果而為整體之適用，不能割裂而分別適用新
    舊法律（最高法院88年臺非字第31號判決要旨參照）。本件
    涉及新舊刑法比較及法律之適用，詳如附表所示，以適用修
    正前之相關刑罰法律，對被告較為有利。
  (二)按標單上僅記載姓名與競標之利息，並未書明「標單」字樣
    者，依我國民間互助會之習慣，可認定其上之文字，即為表
    示出標人及利息等用意之證明，應屬刑法第220 條第1 項之
    準文書（最高法院92年臺上字第6903號判決意旨參照）。被
    告丙○○於互助會標會時，在空白紙上書寫甲○○之姓名，
    並填寫競標利息之數字，持以參加競標，進而詐取他人財物
    ，足生損害於被偽造會員及其他活會會員，核其所為，係犯
    刑法第216 條、第220 條第1 項、第210 條之行使偽造準私
    文書罪，及同法第339 條第1 項之詐欺取財罪。而其偽造被
    冒標者姓名甲○○於標單上之偽造署押行為，為偽造準私文
    書之部分行為，偽造後進而行使，其偽造之低度行為，則為
    行使之高度行為所吸收，均不另論罪。又被告冒標後行使偽
    造屬準私文書之會單及向活會會員詐欺取財之行為，均係對
    第六會之各個活會會員為之，屬侵害數個活會會員之財產法
    益，並觸犯相同罪名，為同種想像競合犯，應依修正前刑法
    第55條前段之規定，以一罪論。再被告所犯詐欺取財罪與行
    使偽造準私文書罪間，有方法、目的之牽連關係，亦應依修
    正前刑法第55條後段牽連犯之規定，從一重之行使偽造準私
    文書罪處斷。
  (三)爰審酌民間成立互助會之目的，即在會員臨時有急需時，達
    互相幫助之效果，立基於會員間長期信賴始得成立，詎被告
    竟利用會員之信任及善意，以冒用甲○○名義競標之方式施
    用詐術，共計詐得633,600 元之互助會會款，致參與互助會
    實際繳付會款之活會會員血本無歸，損失不眥，且事發迄今
    仍未達成和解，亦未盡賠償之責，並經本院發布通緝，逃亡
    長達近6 年，始為警緝獲到案，情節重大，惟念及其於本院
    審理時坦承不諱，態度尚可，暨其犯罪之動機、目的、手段
    、所生危害等一切情狀，量處如主文所示之刑，以示懲儆。
  (四)中華民國96年罪犯減刑條例業於96年7 月4 日公布，並自96
    年7 月16日施行，該條例第5 條規定：「本條例施行前，經
    通緝而未於96年12月31日以前自動歸案接受偵查、審判或執
    行者，不得依本條例減刑」。查被告就本件偽造文書等案件
    ，經本院合法傳拘無著，於91年8 月9 日發布通緝，嗣於97
    年4 月9 日為警緝獲，並於同日送本院歸案，有臺北縣政府
    警察局海山分局通緝案件報告書、本院通緝書、臺灣高等法
    院被告前案紀錄表及本院通緝歸案證明書等在卷可憑，是揆
    諸前揭規定，本件被告偽造文書等之犯行，雖均係於96年4
    月24 日 前所為，然其於中華民國96年罪犯減刑條例施行前
    即經本院通緝，而未於96年12月31日以前自動歸案接受審判
    ，遲至97年4 月9 日始為警緝獲，自不得依該條例予以減刑
    ，附此敘明。
  (五)被告以甲○○名義冒標之標單，業於開標後丟棄而不存在等
    情，業據被告於本院審理時供述在卷（見本院97年度訴緝字
    第9 號卷107 頁正面），是上開標單既已滅失而未扣案，該
    標單或其上之署押自無庸宣告沒收，附此敘明
參、退併辦部分：
  (一)臺灣雲林地方法院檢察署檢察官另以90年度偵字第3820號移
    送併辦意旨略以：被告丙○○意圖為自己不法之所有，於87
    年6 月間，在雲林縣崙背鄉○○村○街30號，以其名義對外
    招募民間互助會1 會（會期自87年6 月起至91年2 月止，每
    會3 萬元，每月10日在被告住處開標），於89年12月10日冒
    乙○○姓名標得該次互助會，嗣於90年6 月16日簽發票號FA
    0000000 號、面額10萬元、發票日為90年6 月16日、付款人
    為崙背鄉農會信用部支票1 紙，交乙○○收執，上開支票經
    提示不獲兌現，約詐得93萬元。旋於90年2 月5 日宣告上開
    互助會停標，至此乙○○始知受騙。因認被告涉犯刑法第21
    6 條、第220 條第1 項、第210 條、第217 條第1 項之行使
    偽造準私文書罪及同法第339 條第1 項之詐欺取財罪。
  (二)臺灣雲林地方法院檢察署檢察官另以90年度偵字第3821號移
    送併辦意旨略以：被告丙○○基於概括犯意，意圖為自己不
    法之所有，於87年6 月間，在雲林縣崙背鄉○○村○街30
    號，以其名義對外招募民間互助會1 會（會期自87年6 月起
    至90年8 月止、每會3 萬元、每月10日在被告住所開標），
    假冒「雅芳」、「德美」等人名義參加互助會，使丁○○陷
    於錯誤而允諾參加該互助會並繳交會款，嗣依丁○○、戊○○所持會員名單人數比較，發現被告擅書他人姓名，參加該
    互助會，致交予會員丁○○、戊○○會單上會員人數不一，
    被告又於90年3 月10日冒戊○○姓名標得該次互助會，又於
    89年12月25日在丁○○住處，向丁○○借貸20萬元，並保證
    於90年1 月25日償還，同時簽發票號FA0000000 號、面額20
    萬元、發票日為90年1 月25日、付款人為崙背鄉農會信用部
    支票1 紙，交丁○○收執，使丁○○陷於錯誤而允貸該借款
    ，嗣上開支票經提示不獲兌現，前後詐得212 萬元。旋於90
    年2 月5 日宣告上開互助會停標，至此始知受騙。因認被告
    涉犯刑法第216 條、第220 條第1 項、第210 條、第217 條
    第1 項之行使偽造準私文書罪及同法第339 條第1 項之詐欺
    取財罪。
  (三)惟查：
    1.90年度偵字第3820號併辦意旨所稱被告假冒乙○○名義競
      標之犯罪時間為89年12月10日，與被告本案犯罪時間88年
      9 月5 日，二者相隔長達8 個月以上，要難認被告係本於
      概括犯意而為，應係另行起意，即無連續犯關係可言
    2.90年度偵字第3821號併辦意旨所稱被告向丁○○借款20萬
      元之詐欺取財時間為89年12月25日；被告假冒「雅芳」（
      真實姓名、年籍不詳）、「德美」（真實姓名、年籍不詳
      ）、戊○○等人名義標會之犯罪時間，僅戊○○部分有記
      載時間為90年3 月10日，「雅芳」及「德美」部分則均未
      記載清楚。又被告於本院審理時自承：「雅芳」部分是第
      5 會（即87年10月10日）冒標，冒標金額為8,200 元，「
      德美」部分是第28會（即89年9 月10日）冒標，冒標金額
      為10, 000 元等語（見本院97年度訴緝字第9 號卷108 頁
      背面、130 頁正面），並有互助會單1 份（見本院91年度
      訴緝字第10號卷第47頁）在卷可稽，顯見被告假冒「雅芳
      」、「德美」名義標會之犯罪時間各為87年10月10日、89
      年9 月10日甚明。再被告以「雅芳」名義冒標之犯罪時間
      為87年10月10日，與被告本案犯罪時間88年9 月5 日，二
      者相隔長達10個月以上；被告以「德美」、戊○○名義冒
      標之犯罪時間分別為89年9 月10日、90年3 月10日，被告
      向丁○○詐欺取財之犯罪時間為89年12月25日，距離被告
      本案犯罪時間88年9 月5 日均間隔至少1 年以上，均要難
      認被告係本於概括犯意而為，應係另行起意，即均無連續
      犯關係可言。
    (四)從而，前揭二移送併辦部分，既均與起訴部分無連續犯之
      裁判上一罪關係，本院自無從併予審酌，均應退由檢察官
      另為適法處理，附此敘明。
肆、適用之法律：
  (一)刑事訴訟法第273條之1第1項、第299條第1項前段。
  (二)刑法第2 條第1 項前段、第220 條第1 項、第216 條、第
    210 條、第339 條第1 項，（修正前）第55條。
  (三)刑法施行法第1條之1第1項、第2項前段。
本案經檢察官江柏青到庭執行職務。
中    華    民    國    97    年    9     月    30    日
                  刑事第六庭  法  官  黃楹榆
以上正本證明與原本無異
如不服本判決，應於判決送達後10日內，向本院提出上訴狀（須
附繕本）。
                              書記官  李雅怡
中    華    民    國    97    年    9     月    30    日
附錄本案論罪科刑法條：
刑法第210 條
偽造、變造私文書，足以生損害於公眾或他人者，處5 年以下有
期徒刑。
刑法第216 條
行使第210 條至第215 條之文書者，依偽造、變造文書或登載不
實事項或使登載不實事項之規定處斷。
刑法第220 條
在紙上或物品上之文字、符號、圖畫、照像，依習慣或特約，足
以為表示其用意之證明者，關於本章及本章以外各罪，以文書論
。
錄音、錄影或電磁紀錄，藉機器或電腦之處理所顯示之聲音、影
像或符號，足以為表示其用意之證明者，亦同。
刑法第339 條
意圖為自己或第3 人不法之所有，以詐術使人將本人或第3 人之
物交付者，處5 年以下有期徒刑、拘役或科或併科1 千元以下罰
金。以前項方法得財產上不法之利益或使第3 人得之者，亦同。
前2項之未遂犯罰之。
附表：
┌────────┬────────┬────────┬─────────┐
│法        條    │修正前規定      │修正後規定      │新舊法之適用      │
├────────┼────────┼────────┼─────────┤
│刑法第339 條第1 │刑法第33條第5款 │刑法第33條第5款 │(一)適用舊法。      │
│項法定本刑關於罰│規定：「罰金：1 │規定：「罰金：新│(二)本件被告所犯刑法│
│金刑最低額部分：│元以上。」      │臺幣1,000元以上 │  第339 條第1 項之│
│刑法第33條第5款 │                │，以百元計算之。│  詐欺取財罪，為刑│
│                │                │」              │  法分則編未修正之│
│                │                │                │  條文而定有罰金刑│
│                │                │                │  （銀元1,000 元以│
│                │                │                │  下）者，其法定刑│
│                │                │                │  罰金最低額部分，│
│                │                │                │  經比較新舊法結果│
│                │                │                │  ，修正後刑法第33│
│                │                │                │  條第5款所定罰金 │
│                │                │                │  最低額較舊法所定│
│                │                │                │  罰金最低額為重，│
│                │                │                │  自以修正前刑法較│
│                │                │                │  有利於被告。    │
├────────┼────────┼────────┼─────────┤
│刑法第339 條第1 │1.罰金罰鍰提高標│刑法施行法第1 條│查刑法第339條第1項│
│項法定本刑關於罰│  準條例第1 條前│之1 規定：「中華│規定自72年6月26日 │
│金刑貨幣單位部分│  段規定：「依法│民國94年1 月7 日│迄今未修正，其罰金│
│                │  律應處罰金、罰│刑法修正施行後，│之法定刑為「1000元│
│                │  鍰者，就其原定│刑法分則編所定罰│」（貨幣單位為「銀│
│                │  數額得提高為2 │金之貨幣單位為新│元」），依罰金罰鍰│
│                │  倍至10倍。」  │臺幣。94年1 月7 │提高標準條例第1 條│
│                │2.現行法規所定貨│日刑法修正時，刑│前段規定罰金刑提高│
│                │  幣單位折算新臺│法分則編未修正之│10倍，再依現行法規│
│                │  幣條例第2條規 │條文定有罰金者，│所定貨幣單位折算新│
│                │  定：「現行法規│自94年1 月7 日刑│臺幣條例規定折算，│
│                │  所定金額之貨幣│法修正施行後，就│即為「新臺幣30,000│
│                │  單位為圓、銀元│其所定數額提高為│元」。又於刑法施行│
│                │  或元者，以新臺│30倍。但72年6 月│法第1 條之1 施行日│
│                │  幣元之3倍折算 │26日至94年1 月7 │（即95年7 月1 日）│
│                │  之。」        │日新增或修正之條│後，刑法分則所定罰│
│                │                │文，就其所定數額│金之貨幣單位改為「│
│                │                │提高為3 倍。」  │新臺幣」，就其所定│
│                │                │                │數額提高30倍，罰金│
│                │                │                │額度亦為「新臺幣30│
│                │                │                │,000元」，是刑法施│
│                │                │                │行法第1 條之1施行 │
│                │                │                │後，罰金刑貨幣單位│
│                │                │                │雖有「新臺幣」之更│
│                │                │                │易，惟適用結果之罰│
│                │                │                │金額度則無二致，就│
│                │                │                │罰金法定刑提高之「│
│                │                │                │刑罰權規範內容」並│
│                │                │                │無利或不利之變更，│
│                │                │                │另揆諸刑法施行法第│
│                │                │                │1 條之1 之立法說明│
│                │                │                │，該條文第2 項係「│
│                │                │                │考量新修正之刑法施│
│                │                │                │行後，不再適用『現│
│                │                │                │行法規所定貨幣單位│
│                │                │                │折算新臺幣條例』，│
│                │                │                │為使罰金數額趨於一│
│                │                │                │致，避免衍生新舊法│
│                │                │                │比較適用問題，以緩│
│                │                │                │和實務適用法律之衝│
│                │                │                │擊之前提下，規定第│
│                │                │                │二項如上」，顯見刑│
│                │                │                │法施行法第1 條之1 │
│                │                │                │第2 項增訂後，自無│
│                │                │                │再與「現行法規所定│
│                │                │                │貨幣單位折算新臺幣│
│                │                │                │條例」、「罰金罰鍰│
│                │                │                │提高標準條例」比較│
│                │                │                │新舊法適用之必要（│
│                │                │                │參照最高法院96年度│
│                │                │                │臺上字第1464號判決│
│                │                │                │）。              │
├────────┼────────┼────────┼─────────┤
│刑法第55條前段  │一行為而觸犯數罪│一行為而觸犯數罪│(一)適用新法。      │
│想像競合犯      │名，從一重處斷。│名者，從一重處斷│(二)被告冒標後行使偽│
│                │                │。但不得科以較輕│  造屬準私文書之會│
│                │                │罪名所定最輕本刑│  單及向活會會員詐│
│                │                │以下之刑。      │  欺取財之行為，均│
│                │                │                │  係對第6會之各個 │
│                │                │                │  活會會員為之，屬│
│                │                │                │  侵害數個活會會員│
│                │                │                │  之財產法益，並觸│
│                │                │                │  犯相同罪名，為同│
│                │                │                │  種想像競合犯，而│
│                │                │                │  修正後刑法第55條│
│                │                │                │  前段但書增訂想像│
│                │                │                │  競合從一重處斷時│
│                │                │                │  ，不得科以較輕罪│
│                │                │                │  名所定最輕本刑以│
│                │                │                │  下之刑，係為法理│
│                │                │                │  之明文化，非屬法│
│                │                │                │  律之變更，並無比│
│                │                │                │  較新舊法之問題，│
│                │                │                │  應依裁判時法適用│
│                │                │                │  修正後刑法第55條│
│                │                │                │  前段規定從一較重│
│                │                │                │  之罪處斷（最高法│
│                │                │                │  院95年度第21次刑│
│                │                │                │  事庭會議決議參照│
│                │                │                │  ）。            │
├────────┼────────┼────────┼─────────┤
│刑法第55條後段  │犯一罪而其方法或│已刪除。        │(一)適用舊法。      │
│牽連犯          │結果之行為犯他罪│                │(二)本件被告行使偽造│
│                │名者，從一重處斷│                │  準私文書為其詐欺│
│                │。              │                │  取財之方法，故所│
│                │                │                │  犯刑法第216條、 │
│                │                │                │  第220條、第210條│
│                │                │                │  之行使偽造準私文│
│                │                │                │  書罪與同法第339 │
│                │                │                │  條第1項之詐欺取 │
│                │                │                │  財罪間有方法、目│
│                │                │                │  的之牽連關係，依│
│                │                │                │  修正前刑法第55條│
│                │                │                │  規定，應從一重處│
│                │                │                │  斷，然於適用新法│
│                │                │                │  時則應分論併罰，│
│                │                │                │  故修正後刑法之規│
│                │                │                │  定並非較有利於被│
│                │                │                │  告，依刑法第2 條│
│                │                │                │  第1 項前段規定，│
│                │                │                │  仍應適用修正前刑│
│                │                │                │  法第55條後段規定│
│                │                │                │  ，從一較重之罪論│
│                │                │                │  處。            │
├────────┴────────┴────────┴─────────┤
│綜合全部罪刑之結果而為比較，以適用修正前刑法第33條第5 款罰金最低額、第55│
│條後段牽連犯規定，對被告較為有利，故依修正後刑法第2 條第1 項規定，自應一│
│體適用被告行為時之舊法。至上開刑法第55條想像競合犯，為法理之明文化，非屬│
│法律之變更，不生新舊法比較之問題，應適用新法，附此敘明。                │
└────────────────────────────────────┘


司法院資訊處製作；財團法人民間司法改革基金會備份。
